臺灣臺南地方法院民事判決
109年度重訴字第207號
原      告  凱基期貨股份有限公司


法定代理人  糜以雍  
訴訟代理人  張學禮  
被      告  杜明華  
訴訟代理人  杜貴雄  
被      告  東設營造有限公司


法定代理人  吳家銘  
上列當事人間請求塗銷抵押權設定登記事件，經本院於民國109
年11月12日言詞辯論終結，判決如下：
    主  文
一、被告應將坐落臺南市○○區○里段0000000 地號土地上之臨時
    建號臺南市○○區○里段00000 ○號建物，於民國（下同）101
    年1月5日以建造執照號碼(99)南縣建字第02423 號，權利人
    東設營造有限公司，義務人兼債務人杜明華，設定權利範圍
    全部，擔保承攬報酬額新臺幣（下同）880萬元，所為之預
    為抵押權登記塗銷。
二、訴訟費用由被告負擔。
    事實及理由
一、原告主張：  
  ㈠原告為訴外人杜貴雄（即被告杜明華之父）之債權人，坐落
    臺南市○○區○里段0000000 地號土地上之臨時建號臺南市○○
    區○里段00000 ○號之未辦保存登記建物（下稱系爭建物），
    乃為杜貴雄所有，前經杜明華及被告東設營造有限公司（下
    稱東設公司）於101 年1月5日以建造執照號碼(99)南縣建字
    第02423 號，為東設公司設定擔保承攬報酬額880萬元之預
    為抵押權登記（下稱系爭抵押權登記）。嗣據原告聲請假扣
    押系爭建物，經本院101年度司執全助字第142號查封在案，
    再聲請本院104年司執字第42240號拍賣系爭建物，因系爭抵
    押權之登記，進行至特別變賣程序後之減價拍賣，仍無人應
    買而視回撤回執行，致影響原告債權之受償。
  ㈡而杜明華前主張系爭建物為其所有，對原告提起第三人異議
    之訴，請求撤銷本院101年度司執全助字第142號執行程序，
    業經本院106年度重訴字第4號、臺灣高等法院臺南分院107 
    年度重上字第59號及最高法院108年度台上字第730號裁判（
    下稱前案裁判），認定系爭建物為杜貴雄所有，而駁回杜明
    華之訴確定。足認系爭抵押權所設定之定作人杜明華，並非
    系爭建物之所有權人，東設公司自不能對系爭建物取得法定
    抵押權。
  ㈢然原告於108 年7月5日對杜明華及東設公司寄發存證信函，
    限期催告其等塗銷系爭抵押權登記，其等收受後逾期未塗銷
    ，而杜貴雄與杜明華為父女，亦難期其會主動請求杜明華及
    東設公司塗銷系爭抵押權登記，是原告為保全債權，自得依
    民法第242 條及第767條第1項中段之規定，代位杜貴雄訴請
    杜明華及東設公司應將系爭抵押權登記予以塗銷。
  ㈣並聲明：如主文第1項所示。
二、被告答辯：
  ㈠東設公司與杜貴雄於99年11月間簽立新建工程合約書，約定
    在臺南市○○區○里段0000000號土地上興建系爭建物，杜貴雄
    為原告之客戶，其於100年8 月初因期貨交易虧損破產，無
    力繼續興建，為讓工程能繼續進行，杜貴雄於100 年8月8日
    將其與東設公司之工程契約，讓與杜明華概括承受繼續興建
    ，故杜貴雄已喪失對系爭建物之處分權，而由杜明華取得事
    實上處分權。杜明華與東設公司乃於100年8月11日另行簽立
    新建工程合約書，並將系爭建物之建造執照起造人變更為杜
    明華，且為確保東設公司之承攬報酬，而預為系爭抵押權之
    登記，故東設公司就系爭建物具法定抵押權。嗣杜明華於10
    3年2月20日取得系爭建物使用執照，並於同年3月12日向臺
    南市政府財政稅務局申報稅籍，繳納房屋稅至今，杜明華自
    為系爭建物之事實上處分權人。
　㈡前案裁判僅表示杜貴雄未將所有權移轉予杜明華，但無礙於
    杜明華已取得系爭建物之事實上處分權，而事實上處分權人
    雖不能辦理保存登記為所有權人，但其所享有之權能實質上
    等同所有權人，自應認事實上處分權人得與承攬人對於將來
    完成之建物預為抵押權之登記。是系爭建物之定作人杜明華
    縱非所有權人，東設公司就系爭建物仍具有法定抵押權。
　㈢又東設公司因信賴系爭抵押權之登記，才願意繼續興建，應
    為善意之第三人，且其之法定抵押權自開始承攬即存在，不
    受杜貴雄將與其之工程契約讓與杜明華之影響，亦為民法第
    867條所規定。故縱認系爭建物為杜貴雄所有，惟其已將事
    實上處分權讓與杜明華，杜貴雄對系爭建物已無任何權利，
    原告自無代位其行使權利之餘地。
　㈣並聲明：原告之訴駁回。　　　　
三、兩造不爭執事項（見本院重訴卷第201-202頁）：
　㈠原告為杜貴雄之債權人。
　㈡系爭建物經前案裁判，認定為杜貴雄所有。
　㈢系爭建物於101年1月5日辦理系爭抵押權登記。
　㈣原告於100年間聲請本院強制執行拍賣系爭建物，因系爭抵押
    權登記而拍賣無實益，又於104年再聲請本院強制執行拍賣
    系爭建物，進行至三拍減價拍買後之特別拍賣程序，依舊無
    人應買。　　
四、兩造爭執事項：原告依民法第242條及第767條第1項中段規
    定，代位杜貴雄請求杜明華及東設公司塗銷系爭抵押權登記
    ，有無理由？
五、本院之判斷：　　
　㈠按承攬之工作為建築物或其他土地上之工作物，或為此等工
    作物之重大修繕者，承攬人得就承攬關係報酬額，對於其工
    作所附之定作人之不動產，請求定作人為抵押權之登記；或
    對於將來完成之定作人之不動產，請求預為抵押權之登記。
    現行民法第513條第1項定有明文。而此之法定抵押權，係指
    承攬人就承攬關係所生之債權，對於其工作所附之定作人之
    不動產，有就其賣得價金優先受償之權，倘無承攬人與定作
    人之關係，或工作物非定作人所有，不能謂就定作物有法定
    抵押權，亦有最高法院104 年度台上字第2148號判決意旨可
    參。又88年4月21日修正前之民法第513條規定之法定抵押權
    ，固不待登記即生效力，但仍以屬於定作人所有之不動產為
    限，始得對之主張法定抵押權。因此，不論修正前或修正後
    ，承攬人就建築物取得法定抵押權，均以屬於定作人所有之
    不動產為限，嗣因所有權人讓與未保存登記建物，而取得事
    實上處分權之人，縱再與承攬人就該建物成立承攬關係，亦
    不發生法定抵押權之效力。
　㈡查依兩造不爭執事項㈡、㈢所示，杜明華及東設公司雖於101年
    1月5日就系爭建物辦理系爭抵押權之登記，然系爭建物早於
    100年6、7月間業經建造成為獨立之不動產，而自斯時起即
    由原始出資建築之杜貴雄取得所有權等情，足認系爭抵押權
    登記時，系爭建物之所有權人乃為杜貴雄，並非屬於杜明華
    所有之不動產，應堪認定。
　㈢又按不動產物權，依法律行為而取得、設定、喪失及變更者
    ，非經登記，不生效力。因繼承、強制執行、徵收、法院之
    判決或其他非因法律行為，於登記前已取得不動產物權者，
    應經登記，始得處分其物權。復分據民法第758條及第759條
    所明定。因此，依據前案裁判卷證，杜貴雄取得系爭建物之
    所有權後，嗣雖於100年8月8日與杜明華簽立讓渡書，約定
    由其將系爭建物讓與杜明華，並由杜明華概括承受其與東設
    公司之工程合約，再由杜明華與東設公司於同年月11日另行
    簽立新建工程合約書，並將系爭建物之起造人由杜貴雄變更
    為杜明華等情事，固亦堪認定。然系爭建物為未辦理保存登
    記建物，杜貴雄既未能將所有權移轉登記予杜明華，則杜明
    華縱因受讓而取得系爭建物之事實上處分權，並變更起造人
    為杜明華，亦不能使東設公司取得法定抵押權。是杜明華與
    東設公司就系爭建物所為之系爭抵押權登記，既不符合民法
    第513條第1項之規定，自不生使東設公司取得法定抵押權之
    效力。其等以杜明華已受讓取得系爭建物之事實上處分權，
    應等同所有權人，而認其得與承攬人之東設公司預為抵押權
    之登記等情詞，與法尚有未合，並無可採。
　㈣再按所有人對於妨害其所有權者，得請求除去之；債務人怠
    於行使其權利時，債權人因保全債權，得以自己之名義，行
    使其權利。民法第767條第1項中段及第242條亦定有明文。
    承前所述，杜明華與東設公司間之系爭抵押權登記既屬無效
    ，應予塗銷。然杜貴雄與杜明華為父女，自亦難期其會主動
    請求杜明華及東設公司塗銷系爭抵押權登記。而原告為杜貴
    雄之債權人，其於100年間聲請本院強制執行拍賣系爭建物
    ，因系爭抵押權登記而拍賣無實益，又於104年再聲請本院
    強制執行拍賣系爭建物，進行至三拍減價拍買後之特別拍賣
    程序，依舊無人應買等情事，復有兩造不爭執事項㈠、㈣可明
    。是其為保全債權，代位杜貴雄訴請杜明華及東設公司塗銷
    系爭抵押權登記，即屬有據，應予准許。
六、綜上所述，原告依民法第242條及第767條第1項中段規定，
    代位杜貴雄請求杜明華及東設公司塗銷系爭抵押權登記，為
    有理由，應予准許。
七、本件事證已臻明確，兩造其餘之攻擊或防禦方法及所用之證
    據，經本院斟酌後，認為均不足以影響本判決之結果，爰不
    逐一論列，附此敘明。
八、論結：原告之訴為有理由，依民事訴訟法第78條，判決如主
    文。
中　　華　　民　　國　　109 　年　　12　　月　　31　　日
                  民事第一庭  法  官　陳淑卿
以上正本係照原本作成。
如對本判決上訴，須於判決送達後20日內向本院提出上訴狀。
如委任律師提起上訴者，應一併繳納上訴審裁判費。
中　　華　　民　　國　　110 　年　　1 　　月　　6 　　日
                              書記官  謝璧卉